---
title: "Analyse_des_données"
output: 
  github_document:
    toc: true
    toc_depth: 2
---

Cette étude porte sur les données de l'article "Changements dans la composition des procaryotes marins avec la saison et la profondeur au cours d'une année polaire arctique" publié par Wilson et al en 2017.

# Méthodes

## Des lectures aux tableaux

Ce premier code permet d’importer les données de l’étude, à partir d’un ensemble de fichiers fastq. Ici, on définit une variable chemin path, afin de pouvoir accéder à ces données.

```{r, results='hide'}
path <- "~/CC3EcoG2/donnees_CC3" # MODIFIER le répertoire contenant les fichiers fastq après la décompression
list.files(path)
```

## Filtrer les données

On filtre les séquences de faible qualité, puis on les enlève. On demande ici d’afficher les “moins bons”.

```{r}
# Le tri permet de s'assurer que les lectures en avant et en arrière sont dans le même ordre
fnFs <- sort(list.files(path, pattern="_1.fastq"))
fnRs <- sort(list.files(path, pattern="_2.fastq"))
# Extract sample names, assuming filenames have format: SAMPLENAME_XXX.fastq
sample.names <- sapply(strsplit(basename(fnFs), "_"), `[`, 1)
# Specify the full path to the fnFs and fnRs
fnFs <- file.path(path, fnFs)
fnRs <- file.path(path, fnRs)
```

On sait que plus on se rapproche de la fin des séquençages, moins bonne sera leur qualité. En effet, on remarque que pour les lectures avant (deux premiers graphes), le score de qualité moyen ne descend jamais en dessous de 30. Au contraire, les graphes incarnant la fin des lectures montrent un score de qualité plus bas (~25). Ce type de chiffre représente la probabilité que ce ne soit pas le bon nucléotide d’appelé. De ce fait, avec un Q30 en début de séquences, il y a une chance sur 1000 que ce soit le cas.

```{r}
library(dada2)
plotQualityProfile(fnFs[1:2])
```

```{r}
plotQualityProfile(fnRs[1:2])
```

On voit bien ici la moins bonne qualité des fins de séquences. En effet, les scores de qualités baissent vers la position 220 pour les lectures arrières, si on est extremement sélectifs. Néanmoins, de manière générale, ces séquences sont de très bonne qualité.
En prenant ces informations en compte, on va pouvoir dans un premier temps créer des variables pour les fichiers filtrés, puis appliquer la fonction filterAndTrim.

```{r}
filt_path <- file.path(path, "filtered") # Placez les fichiers filtrés dans le sous-répertoire "filtered"
if(!file_test("-d", filt_path)) dir.create(filt_path)
filtFs <- file.path(filt_path, paste0(sample.names, "_F_filt.fastq.gz"))
filtRs <- file.path(filt_path, paste0(sample.names, "_R_filt.fastq.gz"))
names(filtFs) <- sample.names
names(filtRs) <- sample.names
sample.names
```

## Filtrez les lectures en amont et en aval

cf trimLeft=c(21,21) On pourrait aussi utiliser ce code pour retirer les primers.

Cette fonction se base sur des fichiers contenant les lectures coupées ayant passées les filtres. "TrimLeft" permet de retirer les primers afin de ne pas les intégrer aux séquences étudiées. Le choix 240,240 pour truncLen a été fait car nos données sont de manière générale de très bonne qualité.

```{r}
library(dada2)
out <- filterAndTrim(fnFs, filtFs, fnRs, filtRs, truncLen=c(240, 240),
              maxEE=c(2,2), rm.phix=TRUE,
              compress=TRUE, multithread=TRUE)
head(out)
```

# Connaitre les taux d'erreurs

Ci-dessous, la fonction learnErrors permet d’estimer les taux d’erreurs à partir d’un grand ensemble de données. Ainsi, les résultats ci-après expriment le nombre de bases qui sera finalement utilisé, par rapport au premier ensemble.

```{r warning=TRUE}
errF <- learnErrors(filtFs, multithread=TRUE)
```

```{r}
errR <- learnErrors(filtRs, multithread=TRUE)
```

```{r warning=TRUE}
plotErrors(errR, nominalQ=TRUE)
```

```{r warning=TRUE}
library(ggplot2)
library(dada2)
plotErrors(errF, nominalQ=TRUE)
```

Les figures ci-dessus représentent les estimations des taux d’erreurs en fonction du score de qualité. La ligne rouge incarne la tendance générale du graphique. Ensuite, les points noirs reflètent le taux d’erreurs observées, et la ligne noire le taux d’erreurs ajustées. On peut donc observer ci-dessus la fréquence du taux d’erreur en fonction du score de qualité. Aucune différence significative ne peut être relevée entre errR et errF. En effet, on observe la même tendance : moins il y a d’erreurs, plus le score de qualité augmente, ce qui est en accord avec les résultats attendus.

## Exemple d'inférence

La fonction dada retire les erreurs de séquençage et renvoie la composition déduite des échantillons.

```{r}
dadaFs <- dada(filtFs, err=errF, multithread=TRUE)
```

```{r}
dadaRs <- dada(filtRs, err=errR, multithread=TRUE)
```

# Fusions des lectures et élimination des chimères

```{r}
mergers <- mergePairs(dadaFs, filtFs, dadaRs, filtRs, verbose=TRUE)
# Inspecter le fichier "merger data.frame" du premier échantillon
head(mergers[[1]])
```

## Construire un tableau séquentiel

```{r warning=TRUE}
seqtab <- makeSequenceTable(mergers)
# Récupérer ou définir la dimension d'un objet
dim(seqtab)
```

```{r}
# Contrôler la distribution des longueurs de séquence
table(nchar(getSequences(seqtab)))
```

Ici, il supprime les séquences reproduites en comparant chaque séquence aux autres.

## Supprimer les chimères

```{r}
library(dada2)
seqtab.nochim <- removeBimeraDenovo(seqtab, method="consensus", multithread=TRUE, verbose=TRUE)
dim(seqtab.nochim)
```

On peut donc dire que les chimères représentent environ plus de la moitié des variantes de séquences.

```{r}
sum(seqtab.nochim)/sum(seqtab)
```

Il y a environ 61% de chimères, ce qui peut paraitre énorme.

# Attribuer une taxonomie

On va ici assigner une taxonomie aux données de cette étude à partir de ce qu'on pourra observer de Silva. De cette manière, les codes ci-dessous permettent de visualiser les différents genres présents dans le microbiome procaryotique arctique.

```{r}
library(dada2)
taxa <- assignTaxonomy(seqtab.nochim, "~/silva_nr99_v138_train_set.fa.gz", multithread=TRUE)
```

```{r}
taxa.print <- taxa # Suppression des noms de séquences uniquement pour l'affichage
rownames(taxa.print) <- NULL
head(taxa.print)
```

On peut toutefois noter des différences entre les résultats affichés ci-dessus et les marqueurs procaryotiques utilisés dans l'article. Nos lignes de codes marquent la classe des gammaprotéobactéries comme particulièrement présente, ensuite celle des Nitrososphaeria alors que les auteurs de l'étude en question vont beaucoup plus loin.
Cela signifie que les codes utilisés ici ne reflètent pas exactement l'exact diversité étudiée par Wilson et al; il faudrait encore les modifier.

# Regroupement des données de la diversité procaryotique en mois

```{r warning=TRUE}
samples.out <- rownames(seqtab.nochim)
Profondeur <- sapply(strsplit(samples.out, "D"), `[`, 1)
Mois <- substr(Profondeur,0,71)
samdf <- data.frame(Profondeur=Profondeur, Mois=Mois)
rownames(samdf) <- samples.out
```

Au vu de l'article de Wilson et al, il pourrait aussi etre judicieux de créer un autre paramètre. En effet, les auteurs ont étudié le microbiome arctique dans différentes stations, stations qui apparaissent aussi dans la mise en forme des résultats.

```{r}
samdf$Mois[samdf$Profondeur>71] <- c("janvier","mars","mai","aout","novembre")
samdf$Profondeur[samdf$Mois>71] <- c("1m","20m","120m","500m","1000m","0m","10m","25m","300m","5m","200m","365m","375m","75m","320m")
```

Les paramètres crées ici permettront de discriminer la diversité procaryotique en fonction des saisons et de la profondeur.
On crée ici un fichier csv afin d'ordonner ces paramètres à la main, ce qui peut paraitre moins long que de créer plusieurs codes.
Pour les besoins de la mise en forme, la ligne de code ci-dessous n'est pas sous le format que l'on pourrait attendre d'un code sous R.

write.csv(samdf,"samdf.csv")

```{r}
# Importation des données dans l'objet samdf
samdf <-read.table('~/CC3EcoG2/samdf.csv', sep=',', header=TRUE, row.names=1)
```

## Combiner les données dans un objet phyloseq

L'objet ps nous servira notamment pour les codes incarnant la PCoA. Il nous renseigne sur l'assignation taxonomique et le nombre de séquences identifiées, et ce pour chaque échantillon.

```{r}
library(phyloseq)
ps <- phyloseq(otu_table(seqtab.nochim, taxa_are_rows=FALSE), 
               sample_data(samdf), 
               tax_table(taxa))
ps
```
Cela signifie donc que l'objet ps comporte 11832 taxons répartis sur 71 échantillons.

# Diversité taxonomique et abondances relatives

-> création d'histogrammes de la profondeur en fonction de l'abondance, avec un histogramme pour chaque mois

```{r}
ps <- phyloseq(otu_table(seqtab.nochim, taxa_are_rows=FALSE), 
               sample_data(samdf), 
               tax_table(taxa))
ps <- prune_samples(sample_names(ps) != "Mock", ps) # Remove mock sample
```

```{r}
dna <- Biostrings::DNAStringSet(taxa_names(ps))
names(dna) <- taxa_names(ps)
ps <- merge_phyloseq(ps, dna)
taxa_names(ps) <- paste0("ASV", seq(ntaxa(ps)))
ps
```

```{r}
top20 <- names(sort(taxa_sums(ps), decreasing=TRUE))[1:71742]
ps.top20 <- transform_sample_counts(ps, function(OTU) OTU/sum(OTU))
ps.top20 <- prune_taxa(top20, ps.top20)
plot_bar(ps.top20, y="Profondeur", x="Abundance", fill="Class") + facet_wrap(~Mois, scales="free_x")
```

Les graphes ci-dessus incarnent la profondeur en fonction de l'abondance des différentes classes procaryotiques présentes sur les sites étudiés. Par exemple, on peut ici noter que les gammaprotéobactéries semblent particulièrement en mai. On relève que certaines classes sont parfois très représentées à une certaine profondeur/période quand d'autres fois pas du tout. Ces paramètres paraissent donc de bons indicateurs de diversité procaryotique. 
Néanmoins, les histogrammes crées ici ne peuvent pas permettre une étude correcte de la diversité procaryotique arctique. En effet, par rapport à ceux de l'article, les différentes stations dans lesquels ont été recueillis les échantillons n'apparaissent pas. De ce fait, la compréhension des résultats affichés ne peut etre optimale. En effet, pourquoi y aurait il alors indications de profondeurs dans le "désordre"? Ces codes ci-dessus sont donc aussi à modifier.

# Analyse en Composantes Principales (PCoA)

```{r}
ps.prop <- transform_sample_counts(ps, function(x) log(1 + x))
ord.pcoa.bray <- ordinate(ps.prop, method = "PCoA", distance = "bray")
```

```{r}
library(ggplot2)
evals <- ord.pcoa.bray$values$Eigenvalues
plot_ordination(ps.prop, ord.pcoa.bray, color = "Profondeur", shape="Mois") +
  labs(col = "Profondeur",shape= "Mois")
```

Dans un dernier temps, nous avons chercher à représenter la diversité procaryotique par une PCoA. Or, la différenciation des séquences de zone photique et mésopélagique n'apparait pas sur ce graphique. Dès lors, il semble ici qu'il n'y ai aucune réelle différenciation de communauté bactérienne, alors que ce n'est pas le cas. 
En effet, les auteurs de l'article ont bien marqué par leur PCoA une particulière différenciation de communautés dans ces deux zones spécifiques. 
Pour mieux comprendre l'étendue de la diversité procaryotique étudiée, il faut donc plus se reférer à l'article à la base de cette étude.












